【裁判字號】    90,交上訴,1390
【裁判日期】    901227
【裁判案由】    過失致死
【裁判全文】
臺灣高等法院臺南分院刑事判決            九十年度交上訴字第一三九號  慎股
      上  訴  人  臺灣臺南地方法院檢察署檢察官
      被      告  乙  ○  ○
      選任辯護人  何  建  宏
右上訴人因被告過失致死案件，不服臺灣臺南地方法院九十年度交訴字第二三四號，
中華民國九十年九月六日第一審判決（起訴案號：臺灣臺南地方法院檢察署獻十年度
偵字第五五三○號），提起上訴，本院判決如左：
      主      文
上訴駁回。
      理      由
一、公訴意旨略以：被告乙○○係台南縣玉井鄉公所建設課技士，負責該鄉○○路之
    養護職責，亦係從事養護該道路業務之人，本應注意該道路路面若有足以影響行
    車安全，致人死傷之凹陷形成時，應盡速為填平或設置警示標示之養護工作。又
    按並無不能注意之情形，詎其疏未注意及此，其明知該路與通往虎頭山之道路之
    交岔口處路面，於民國八十九年一、二月間，已有直徑分別約九十公分及六十公
    分，深約十公分至五十公分之凹洞，竟無故遲延為填平及設置警示標示之養護職
    責。適逢同年四月四日清晨下大雨，上開二凹洞因路面積水被雨水掩覆，一般人
    不能發覺，恰有被害人李江玉梅於同（四）日上午八時十五分許，駕駛農用搬運
    車途經上開路段，未發覺上開二凹洞，搬運車遂因陷入凹洞而失控翻覆，李江玉
    梅因枕骨部挫傷，顱內出血，經送醫急救，延至同月十五日晚上十一時四十分許
    不治死亡。乙○○於同（四）日本件車禍發生後據報，即派員將上開二凹洞以瀝
    青、土石填平。因認被告乙○○涉有刑法第二百七十六條第二項業務過失致死罪
    嫌云云。
二、按犯罪事實應依證據認定之，無證據不得推定其犯罪事實，又不能證明被告犯罪
    或其行為不罰者，應諭知無罪之判決。刑事訴訟法第一百五十四條、第三百零一
    條第一項分別定有明文。在訴訟上用以證明事實之證據，需於通常一般人均不致
    有所懷疑，而得確信其真實之程度者，始得據以為有罪之認定，倘其證明尚未達
    到此一程度，而有合理之懷疑存在，致無從為有罪之確信時，即應為無罪之判決
    （參見最高法院七十六年台上字第四九八六號判例意旨）。另證人之個人意見，
    不得做為證據，同法第一百六十條亦有明文。又告訴人之告訴，以使被告受刑事
    訴追為目的，故其陳述是否與事實相符，自應調查其他證據，以資審認，苟其所
    為攻擊之詞，尚有瑕疵，則在此瑕疵未究明以前，即不能遽採為斷罪之基礎。再
    認定不利於被告之事實，需依積極證據，苟積極證據不足為不利於被告事實之認
    定時，即應為有利被告之認定，更不必有何有利之證据，而事實之認定，應憑證
    據，如未能發現相當證據或證據不足以證明，自不能以推測或擬制之方法，為裁
    判之基礎，此有最高法院三十年上字第八一六號、四十年台上字第八六號判例意
    旨可供參照。此外，刑法上所謂過失，其過失行為與結果間在客觀上應有相當因
    果關係存在始得成立；而所謂相當因果關係，係指依經驗法則，綜合行為當時所
    存在之一切事實，為客觀之事後審查，認為在一般情形下，有此環境，有此行為
    之同一條件，均可發生同一之結果者，則該條件即為發生結果之相當條件，行為
    與結果即有相當因果關係。反之，若在一般情形下，有此同一條件存在，而依客
    觀之審查，認為不必然皆發生此一結果者，則該條件與該結果並不相當，不過為
    偶然事實而已，其行為與結果間即無相當因果關係。亦即過失責任之有無，應以
    行為人之懈怠或疏虞與結果之產生，有無相當關係為斷（參見最高法院七十六年
    台上一九二號、五十八年台上字第四零四號判例意旨）。
三、公訴人認被告乙○○涉有業務過失致死罪嫌，係以：「查右開二凹洞早於八十九
    年一、二月間（本件車禍發生前二、三個月）已存在，約有半公尺深之事實，業
    據附近之居民溫保珍證述明確。又經本檢察官請員警於八十九年四月十九日勘驗
    、測量該二凹洞，直徑分別為九十三公分及六十公分，有相片二幀附卷可憑。足
    徵如此大且深之路面凹洞，形成已有長期間。再稽之被告已自承伊上下班每星期
    必經該路段約二次，益徵其辯稱於本件車禍發生前不知有該二凹洞與事實不符，
    不足採信。被告職司該路段之養護責任，對足以危害人車往來安全，致人死傷之
    長期間存在之路面二大凹洞，視而不見，未盡任何養護或設置警示標示之職責，
    其就本件車禍之發生，應有過失。復查被害人李江玉梅係因本件車禍受右開之傷
    害，不治死亡，亦經檢察官督同檢驗員相驗其屍體無訛，並有相驗屍體證明書、
    勘驗筆錄、驗斷書及相片在卷可證。又按被告之過失行為與被害人李江玉梅之死
    亡間有相當因果關係」為論據。
四、訊據被告乙○○則堅決否認有何過失犯行，辯稱；(1)被告雖為玉井鄉公所（下簡
    稱公所）建設課技士，法定業務為該鄉都市計畫內有關工程、建築線指定、分區
    證明、其他臨時交辦事項等。被告實無法每月在外巡視鄉○道路有無破損缺陷，
    而主動加以修復。又為補充公所人力不足及行政之未逮，有關道路破損填平等事
    宜，係購買材料由各村村長或熱心義工經村民通報後前來索取填補以維護交通暢
    通。案內大成路段平日即由住於附近之義工林坤輝時時注意維護，以確保玉井國
    中學童騎車行經該路段之安全，遇有破損，其也熱心主動撿石塊填平或向公所索
    取鑠煤土修補，不致有破洞存在數月仍無人聞問。案內破洞林坤輝亦曾填補填平
    過，應無起訴事實所載之二直徑分別約九十公分、六十公分，深約十公分、五十
    公分凹洞已存在二、三個月之久，被告卻遲延不為填平修補之理。(2)公訴人以卷
    內警員測量填補後柏油新痕直徑及證人溫保珍證詞任該二凹洞面積廣大深遽，足
    以造成行經坑洞車輛翻覆，然參酌分局現場照片明顯可見死者所駕駛之農用搬運
    車並未翻覆。而警員以皮尺測量修補坑洞之柏油新痕直徑亦與坑洞之實際面積直
    徑不符，蓋略具工程常識者皆知，修補坑洞不能與坑洞週緣切齊，而需以柏油或
    其他材料整個覆蓋於坑洞上，再經壓平或車輛碾壓使覆蓋面積大於實際面積，避
    免坑洞內土方再度流失為無益修補，是修補後土方或柏油面積恆大於坑洞實際面
    積。證人溫保珍於八十九年六月二十六日偵查中係稱：「（有多深）約有半尺深
    」，而非檢察官所稱五十公分深。以約十公分深之坑洞而論，任何車輛行經並不
    足以造成翻覆結果，何況死者之農用搬運車有六輪，平穩度甚佳，更難想像駕駛
    人行經坑洞造成摔落地面致死結果，公訴人認定事實殊有違卷內所附證據。(3)據
    現場圖，死者落地後，該農用搬運車竟往相反之虎頭山方向道路前進，遇該道路
    彎曲時亦順向轉彎後停於路肩右側，距死者落地處約一百十四、五公尺，且該路
    段有一約四十度左轉彎路段，設若死者欲由大成路直行往鹿陶洋採收農作，何以
    搬運車最後停放於往虎頭山方向道路路肩，而非是大成路路肩？如為該車係因死
    者落地後在無人駕駛情況下自行沿著道路前行，直到碰到障礙後始停住，則在無
    人駕駛車輛情況下，該車怎會遇彎道自行左轉，於過彎道後才停於路邊？實不合
    理之至。似有人操縱該搬運車深入往虎頭山方向道路後才棄置該地，車輛停滯位
    置與駕駛人落地處及坑洞位置間之相關距離與常情不符，實難率以認定死者係因
    坑洞摔落地面上致死。(4)公訴人認定事實無非以死者配偶甲○○於警、偵訊中筆
    錄為據，然甲○○並未目睹事故經過，陳述無非憑空臆測、推論，未經合法調查
    ，顯不能遽以其憑空臆測資為認定事實之唯一依據，況據以卷附道路交通事故調
    查報告表之現場圖內，並未記載該二坑洞彼此位置、距離為何？或與死者倒地相
    對位置為何？惟標示血跡處距大成路往虎頭山道路交岔口轉角距離即有六公尺遠
    ，再參酌卷附照片，坑洞存在位置並非恰於肇事路口轉角處，而係該路口前，則
    以此推論死者落地處距坑洞座落應至少有六公尺以上。而農用搬運車長度不過一
    公尺餘，倘謂死者倒地處即為肇事地點，顯然死者並未經過該二坑洞座落處路段
    後再往前行數公尺始落地？如此顯知死者並非經過凹陷坑洞時（以能證明搬運車
    卻曾碾壓過坑洞為前提），因劇烈彈跳震動而落地，否則豈有其摔落位置不在坑
    洞附近，反而在距離數公尺遠之平坦路面上之理？另端坐於六輪搬運車上，倘車
    子並未翻覆、傾斜，人如何落地？等語。
五、按本件業務過失致死案件，經核閱全卷，就所謂被害人李江玉梅係因玉井鄉○○
    路上有直徑分別約九十公分及六十公分，深約十公分至五十公分之凹洞，未填平
    及設置警示標示之養護職責，適逢同年四月四日清晨下大雨，上開二凹洞因路面
    積水被雨水掩覆，一般人不能發覺，適有李江玉梅於同（四）日上午八時十五分
    許，駕駛農用搬運車途經上開路段，未發覺上開二凹洞，搬運車遂因陷入凹洞而
    失控翻覆，李江玉梅因枕骨部挫傷，顱內出血，經送醫急救，延至同月十五日晚
    上十一時四十分許不治死等情，除死者丈夫甲○○之指訴外，僅有證人溫保珍之
    證述「該處有二處凹洞」，及證人石進賀證述「在事故地點發現死者跌落該處」
    ，並佐以警繪現場圖、照片外，並無其他任何積極證據可資證明被告有何過失責
    任，被告則以前揭情詞置辯。經查：
    (一)公訴人係謂被告乙○○係台南縣玉井鄉公所建設課技士，負責該鄉○○路之養
      護職責，亦係從事養護該道路業務之人，本應注意該道路路面若有足以影響行
      車安全，致人死傷之凹陷形成時，應盡速為填平或設置警示標示之養護工作。
      又按並無不能注意之情形，詎其疏未注意及此，其明知該路與通往虎頭山之道
      路之交岔口處路面，於民國八十九年一、二月間，已有直徑分別約九十公分及
      六十公分，深約十公分至五十公分之凹洞，竟無故遲延為填平及設置警示標示
      之養護職責。適逢同年四月四日清晨下大雨，上開二凹洞因路面積水被雨水掩
      覆，一般人不能發覺，適有被害人李江玉梅於同（四）日上午八時十五分許，
      駕駛農用搬運車途經上開路段，未發覺上開二凹洞，搬運車遂因陷入凹洞而失
      控翻覆，李江玉梅因枕骨部挫傷，顱內出血，經送醫急救，延至同年月十五日
      晚上十一時四十分許不治死亡等情。惟查被害人李江玉梅駕駛之搬運車，係於
      事故後經人發現擱置於大成路往虎頭山方向之路旁，並無翻覆，且距離該二處
      坑洞及被害人倒臥有血跡處，均有一百多公尺遠，有警方拍攝之照片附卷佐證
      （見相驗卷），及證人即處理現場之警員丙○○補製作之現場圖附於本院可稽
      ，此部分起訴事實顯與實際事實並不相符。
    (二)公訴人又謂該處路面，於民國八十九年一、二月間，已有直徑分別約九十公分
      及六十公分，深約十公分至五十公分之凹洞云云。然查，該二凹洞雖經公訴人
      命警方拍攝照片，直徑分別為約九十、六十公分，惟深度則無證據顯示分別為
      深約十公分至五十公分；另證人溫保珍於警訊中證述：「大約在八十九年元月
      份就有坑洞」（見溫保珍警訊筆錄），於偵查中則證述：「坑洞深約半尺」（
      見溫保珍偵訊筆錄），而證人溫清林係證稱「路中央窟窿有二十公分寬，五公
      分深」（見原審卷第一一七頁   ），迄起訴時並無其他證據證明凹洞深約有?
      公分之事實。而於原審中，證人林坤輝證稱；「該窟窿我有補過，我用磚塊補
      過，之後有人告訴我說那補不好，我才討預拌瀝清來補，：：：（該窟窿）經
      四輪車碾過不會翻車，」（見原審卷第三十二頁、第三十三頁），證人石進賀
      亦證稱；「窟窿深度大約十至十二公分」（見原審卷第八十六頁），雖證人所
      證稱之窟窿深度不一，但證言中所稱最深亦僅只台尺半尺（約十五公分），顯
      見凹洞之深度與起訴事實亦不相符。再參酌告訴人所提出拍攝於事故後不久之
      照片（見原審卷第一○九頁），該照片顯示路中凹洞確係有修補過痕跡，深度
      不深，且面積亦不大，應不致使搬運車翻覆，告訴人稱該照片係公所修補數日
      後仍又造成坑洞，證人溫清林證述；「嗣後課長有邀我一起去填補該窟窿，水
      溝旁的應不算窟窿，路中央的窟窿有二十公分寬，五公分深，：：：相片上會
      顯示補那麼大，是要補大一點，旁邊才不會壞。」（見原審卷第一一七頁、
      第一一八頁），足見大成路上凹洞（窟窿）深度與直徑應非如起訴書所記載之
      直徑分別約九十公分及六十公分，深約十公分至五十公分之寬深，被告就凹洞
      部分所辯應堪採信。
    (三)警繪現場圖因圖例限制，無法將相關位置顯示清楚，經原審法院履勘現場，依
      原先警繪現場圖佐以雙方當事人確認後測得；血跡處距大成路中央凹洞十一‧
      五公尺，血跡處距水溝邊六‧五公尺。肇事車輛前輪二個（左右各一）、後輪
      四個（左右各二），後輪值徑四十公分，輪寬厚二十公分，輪胎痕深二公分，
      前輪寬八公分，直徑三十七公分，駕駛座腳踏板距地面四十五公分，駕駛座離
      地面九十二公分，駕駛把手離地面一百一十八公分，駕駛手把寬七十八‧五公
      分，駕駛座西側護欄高十五公分，低八公分（成斜形狀），前輪距後輪之前一
      輪胎距一百二十四公分，後輪二輪距五十一公分（均以輪中心點測距）後輪兩
      輪軸距九十八公分，有勘驗筆錄附卷佐證（見原審卷第五十一頁正反面），肇
      事車輛於肇事後停於大成路往虎山方向路旁，距大成路中央凹洞、水溝邊、血
      跡處，均約有一百多公尺遠，有證人即處理現場之警員丙○○補製作之現場圖
      附於本院可稽，已如前述；是依常情而論，農用搬運車車速不快，為吾人習知
      之事實無待舉證，被害人李江玉梅為年近五十歲婦人，駕駛農用搬運車更不可
      能高速行駛，又依告訴人甲○○所述，被害人係當日要到鹿陶洋農田工作（見
      甲○○警訊筆錄），依理應係由大成路北向直走，而非轉彎向虎頭山方向行進
      ，依現場圖佐以照片，該深約五至十五公分深之凹洞位置係於大成路往虎頭山
      方向丁字路口右側靠南方右側車道中央，還未到往虎頭山路口，距血跡處十一
      ‧五公尺，若謂死者遵行方向，於該處確如起訴書所載因下雨積水未能看出凹
      洞，碾經該處，以農用搬運車之車速緩慢，若係右側車輪碾過而生車身震盪，
      充其量也應摔落於凹洞附近不遠處，按常理不至於摔落於前方十餘公尺之右側
      處，若謂係左側車輪碾壓，則依常理死者應摔落於搬運車之左側，也不至於摔
      落至右側，何況，該搬運車駕駛座旁尚有護欄高十五公分成斜形至低處八公分
      ，因而謂死者係因駕駛農用搬運車碾過凹洞摔至右側十一‧五公尺處死亡，顯
      與事實不符。又設若謂死者係因碾壓過位於水溝邊之凹洞發生事故，一則該凹
      洞深度很小，二則該凹洞靠近路旁，果真死者因碾壓該凹洞，也因道路關係只
      可能右側車輪碾壓，而若右側車輪碾壓其也應係跌落搬運車右側，不可能跌落
      左側前方六‧五公尺處。是故，公訴意旨謂死者係因碾壓過路上二坑洞而翻覆
      云云，參諸前開勘驗所得之搬運車寬度、長度，比照現場圖二凹洞之距離，則
      更屬不可能。
    (四)被害人落地處，周圍無任何其他（拖行）痕跡，業據證人即發現死者之石進賀
      證述在卷（見原審卷第八十頁），顯示被害人應非落地後被搬運車拖行至血跡
      處，而血跡處距二凹洞之距離分別為六‧五公尺、及十一‧五公尺，依常理，
      死者不可能係碾壓凹洞摔倒致死，理由已如上述，該二凹洞既與死者之摔落路
      中央傷重死亡無關，是則，被告於公所內之職掌即無調查必要，併為敘明。
    (五)至於死者係何原因摔落致死，為他殺或其他原因？宜由檢察官另行偵查，亦附
      此敘明。
六、綜上所述，並無證據足以證明被告乙○○就本件車禍之發生有何過失之行為，此
    外，復查無其他積極證據足資證明被告當時有何疏失，從而其被訴業務過失致死
    罪嫌，尚不足證明，依前揭意旨，原審法院因而諭知被告無罪判決，認事用法俱
    無不合，公訴人上訴意旨執前詞，指摘原判決不當，並無可取，為無理由，應予
    駁回。
據上論結，應依刑事訴訟法第三百六十八條，判決如主文。
本案經檢察官羅清溪到庭執行職務。
中      華      民      國    九十      年     十二     月    二十七    日
                                    臺灣高等法院臺南分院刑事第四庭
                                        審判長法官  陳    義    仲
                                              法官  宋    明    蒼
                                              法官  蔡    崇    義
右正本證明與原本無異。
檢察官如不服本判決，應於判決送達後十日內向本院提出上訴書。
                                        法院書記官  陳    明    芬
中      華      民      國    九十      年     十二     月    二十七    日


司法院資訊處製作；財團法人民間司法改革基金會備份。
